臺灣高等法院民事判決
111年度勞上易字第32號
上  訴  人  台灣電力股份有限公司

法定代理人  曾文生  
訴訟代理人  趙偉程律師
被 上訴 人  陳榮實  
            王鳴昆  
            林裕珀  

            賴顯榮  
            林柳辛  
            張書逢  

共      同
訴訟代理人  陳豪杉律師
上列當事人間請求給付退休金差額事件，上訴人對於中華民國11
0年12月30日臺灣臺北地方法院110年度勞訴字第311號第一審判
決提起上訴，被上訴人張書逢為訴之減縮，本院於111年5月31日
言詞辯論終結，判決如下：
    主      文
上訴駁回。
第二審訴訟費用由上訴人負擔。
原判決所命上訴人給付被上訴人張書逢之利息起算日，減縮為自
民國一０九年八月一日起算。
    事實及理由
壹、程序方面
按「當事人喪失訴訟能力或法定代理人死亡或其代理權消滅者
  ，訴訟程序在有法定代理人或取得訴訟能力之本人，承受其訴
  訟以前當然停止」、「第一百六十八條至第一百七十二條及前
  條所定之承受訴訟人，於得為承受時，應即為承受之聲明」，
  民事訴訟法第170條、第175條第1項分別定有明文。上訴人之
  法定代理人原為楊偉甫，嗣變更為曾文生，茲據曾文生聲明承
  受訴訟，有民事聲明承受訴訟狀、行政院函、經濟部函附卷可
  稽（見本院卷第41-45頁），核無不合，應予准許。
次按第二審訴之變更或追加，非經他造同意，不得為之。但第2
  55條第1項第2款至第6款情形，不在此限，民事訴訟法第446條
  第1項定有明文。查被上訴人張書逢於原審請求上訴人給付自
  民國109年7月1日起算之法定遲延利息，嗣於本院審理時，減
  縮為自109年8月1日起算（見本院卷第78頁），此部分核屬減
  縮應受判決事項之聲明，依民事訴訟法第446條第1項但書、第
  255條第1項第3款規定，應予准許。　
貳、實體方面
被上訴人於原審起訴及本院主張：伊等均曾任職於上訴人，被
  上訴人陳榮實、王鳴昆、賴顯榮、林柳辛為臺北供電區營業處
  之員工，被上訴人林裕珀為電力調度處之員工，退休前職稱皆
  為電機工程師，其等均為派用人員，屬勞動基準法（下稱勞基
  法）第84條之公務員兼具勞工身分者，被上訴人張書逢為上訴
  人宜蘭區營業處之員工，為適用勞基法之勞工。伊等分別自如
  附表「服務年資起算日期」起受僱於上訴人，各於如附表「舊
  制年資結清／退休日期」欄所示日期結清舊制年資或退休，伊
  等依勞基法施行前後之工作年資所計算之舊制結清或退休金基
  數各如附表「舊制結清／退休金基數」欄所示，於舊制結清或
  退休前3個月、6個月領取之夜點費（含加發）平均金額如附表
  「平均夜點費」欄所示。上訴人係採24小時全天連續作業，分
  為日班、小夜班、大夜班輪班作業，各班工作性質相同、服勤
  時間不同，伊等之工作均需輪班，上訴人按實際輪值員工發給
  之大、小夜點費，自92年1月起小夜班夜點費每次新臺幣（下
  同）250元，大夜班夜點費每次400元（下稱系爭夜點費），由
  實際輪班或代班人領取。系爭夜點費顯與勞工提供勞務行為有
  對價關係，且為伊等於固定常態工作中可得支領之給與，屬經
  常性給付，應為工資之一部。詎上訴人於計算伊等退休金時，
  並未將系爭夜點費列入平均工資計算，致伊等受有退休金差額
  之損害，爰依勞基法第84條之2、第55條第1項、第3項、經濟
  部所屬事業人員退休撫卹及資遣辦法（下稱系爭退撫辦法）第
  9條等規定，求為命上訴人應給付被上訴人各如附表「請求金
  額」欄所示之金額，及各自附表「利息起算日」欄所示日期起
  至清償日止，按週年利率5%計算之利息；並願供擔保請准宣告
  假執行。
上訴人則以：
㈠張書逢於108年12月25日簽立年資結清協議書（下稱系爭協議）
  ，系爭協議第2條中段約定：平均工資之計算悉依據行政院82
  年12月15日台82經00000號函核定「經濟部所屬事業機構列入
  計算平均工資之給與項目表」（下稱系爭給與項目表）之規定
  辦理。另依系爭給與項目表之規定，夜點費並不列入平均工資
  計算，張書逢不得請求將系爭夜點費納入平均工資計算結清舊
  制年資。故對張書逢而言，系爭協議並無低於勞動條件最低標
  準之情事，實質上，其在簽訂系爭協議時，係以自身利益作為
  最大考量，過程中絕無民法第247條之1所定「顯失公平」之情
  事，而系爭協議顯然亦非一方基於經濟上優勢迫使員工接受之
  定型化契約，則其所稱「顯失公平」云云並不成立，系爭協議
  自不應依民法第247條之1規定而屬無效，亦無勞動事件法第33
  條第2項所定勞工不受拘束之情形。
㈡伊為經濟部所屬國營事業機構，依國營事業管理法(下稱國管法
  )第14條及第33條規定，伊所屬人員工資給與，應依行政院及
  經濟部相關規定標準，依經濟部所屬事業人員退休撫卹及資遣
  辦法作業手冊」（下稱系爭作業手冊）第2章「工資與平均工
  資」第1條「工資」及第2條「平均（薪）工資」之規定內容，
  經濟部關於「經常性給與」之項目已有特別指定可排除不列為
  工資，系爭夜點費未經經濟部核定為列入計算平均工資之給與
  項目，自無法計入平均工資計算退休金。況夜點費起源於日據
  時代，係伊體卹夜間出勤小夜、大夜班員工而給與購買宵夜點
  心之福利措施，係單方恩惠性給與，不具工資性質，嗣64年間
  為解決發放食品須檢附收據報銷等手續之繁瑣，乃改以發放現
  款方式代之，但未變更其恩惠給與之性質。且系爭夜點費中非
  加發部分即初夜點心費75元、深夜點心費150元部分，不論是
  否為輪班人員出勤時均可支領者，其屬餐費性質應更為明確，
  及系爭夜點費係針對實際輪值小夜、大夜班之員工而發給，金
  額並不因出勤員工之職等、年薪、技能、工作種類及複雜性、
  工作時間長短不同而有差別，此實與勞務對價之工資評定原則
  不符，其性質本屬於購買點心予夜間輪班員工代金，顯係恩惠
  性福利措施。再系爭夜點費起源於日據時代即勞基法及其施行
  細則公布施行前即已存在，而勞基法施行細則第10條第9款關
  於「夜點費」屬勞基法第2條第3款所稱之其他任何名義之經常
  性給與之例外項目之規定，雖於94年6月14日修正刪除，然其
  刪除理由係認「夜點費」是否屬於工資，應個案認定，非明示
  「夜點費」必屬工資。
㈢退步言，勞基法於73年7月30日制定公布並施行，依該法第84條之2規定「勞工工作年資自受僱之日起算，適用本法前之工作年資，其資遣費及退休金給與標準，依當時應適用之法令規定計算」，而94年6月14日修正前之勞基法施行細則第10條第9款將夜點費排除於經常性給與之外，是縱認系爭夜點費屬於工資，亦僅於勞基法施行後工作年資始列入計算退休金；且依系爭夜點費之結構，從77年間開始有分加發及一般，亦僅應以「加發部分」（即初夜點心費每次175元、深夜點心費每次250元）為限列入平均工資計算退休金等語，資為抗辯。
原審就被上訴人之請求，判決被上訴人全部勝訴，並依職權為
  假執行及附條件免為假執行之宣告。上訴人不服，提起上訴，
  並聲明：㈠原判決廢棄；㈡被上訴人在第一審之訴及假執行之聲
  請均駁回。被上訴人則為答辯聲明：上訴駁回。
兩造所不爭執之事項：
㈠被上訴人均曾任職於上訴人，分別為上訴人宜蘭區營業處、臺
  北供電區營業處、電力調度處之員工，其中被上訴人陳榮實、
  王鳴昆、林裕珀、賴顯榮、林柳辛（下稱陳榮實等5人）為派
  用人員，屬勞基法第84條之公務員兼具勞工身分者，被上訴人
  張書逢為適用勞基法之勞工。
㈡被上訴人分別自如附表「服務年資起算日期」起受僱於上訴人
  ，各於如附表「舊制年資結清／退休日期」欄所示日期結清舊
  制年資或退休，被上訴人依勞基法施行前後之工作年資所計算
  之舊制結清或退休金基數各如附表「舊制結清／退休金基數」
  欄所示。
㈢被上訴人於舊制結清或退休前3個月、6個月領取之夜點費（含
  加發）平均金額如附表「平均夜點費」欄所示。
㈣上訴人係採24小時全天連續作業，分為日班、小夜班、大夜班
  輪班作業，各班工作性質相同、服勤時間不同，被上訴人之工
  作均需輪班。
㈤上訴人按實際輪值員工發給之大、小夜點費，自92年1月起小夜
  班夜點費每次250元，大夜班夜點費每次400元，由實際輪班或
  代班人領取。
㈥被上訴人張書逢於108年12月25日簽立系爭協議，系爭協議第2
  條中段約定：平均工資之計算悉依據行政院82年12月15日台82
  經00000號函核定「經濟部所屬事業機構列入計算平均工資之
  給與項目表」（下稱系爭給與項目表）之規定辦理（見原審卷
  第141-142頁之系爭協議）。另依系爭給與項目表之規定，夜
  點費並不列入平均工資計算（見原審卷第143-152頁）。
㈦如認系爭夜點費應列入平均工資計算被上訴人之退休金，且計
  算之期間包括勞基法施行前後，並以小夜班夜點費250元、大
  夜班夜點費400元計算，則應補發之退休金數額及利息如附表
  「請求金額」及「利息起算日」欄位所示。
本件之爭點：㈠系爭夜點費是否應計入被上訴人之平均工資計算
  退休金？㈡張書逢是否應受其所簽立之系爭協議書第2條約定之
  拘束，不得將系爭夜點費列入平均工資計算？㈢被上訴人請求
  上訴人給付各如附表「請求金額」欄所示之金額及各如附表「
  利息起算日」欄所示法定遲延利息，有無理由？茲分別析述如
  下：
㈠系爭夜點費屬於勞基法第2條第3款規定之工資，應計入被上訴
  人之平均工資計算退休金；上訴人抗辯系爭夜點費適用之範圍
  應僅為之「加發」夜點費部分，且僅於勞基法施行後工作年資
  始得列入計算退休金云云，均無理由：
⒈按勞工係受雇主僱用從事工作獲致工資者；而工資謂勞工因工
  作而獲得之報酬，包括工資、薪金及按計時、計日、計月、計
  件以現金或實物等方式給與之獎金、津貼及其他任何名義之經
  常性給與均屬之。勞基法第2條第1款、第3款分別定有明文。
  是工資係勞工勞動之報酬對價且為經常性之給與。所謂經常性
  之給與，只要在一般情形下經常可以領得之給付即屬之，舉凡
  某種給與係屬工作上之報酬，在制度上有經常性者，均得列入
  平均工資以之計算退休金。故勞工因工作所得之報酬，倘符合
  「勞務對價性」及「給與經常性」二項要件時，依法即應認定
  為工資。判斷某項給付是否具「勞務對價性」及「給與經常性
  」，應依一般社會之通常觀念為之，其給付名稱為何，尚非所
  問。是以雇主依勞動契約、工作規則或團體協約之約定，對勞
  工提供之勞務反覆應為之給與，乃雇主在訂立勞動契約或制定
  工作規則或簽立團體協約前已經評量之勞動成本，無論其名義
  為何，如在制度上通常屬勞工提供勞務，並在時間上可經常性
  取得之對價（報酬），即具工資之性質而應納入平均工資之計
  算基礎（最高法院100年度台上字第801號民事判決意旨同此見
  解）。準此，倘系爭夜點費之核發，係輪值夜班者即得領取，
  而輪值夜班又已成為固定之工作制度，則此種因勞工輪值夜班
  之特殊工作條件而對勞工所增加提出之現金給付，其本質應係
  該值班時段之勞務對價，而成為勞雇雙方間因特定工作條件，
  形成固定常態工作中可取得之給與，為勞工因經常性提供勞務
  所得之報酬。是系爭夜點費倘符合「勞務對價性」及「給與經
  常性」之要件時，自屬工廠法施行細則第4條及勞基法第2條第
  3款所謂之工資。經查：
⑴被上訴人均曾任職於上訴人，分別為上訴人宜蘭區營業處、臺
  北供電區營業處、電力調度處之員工，其中陳榮實等5人為派
  用人員，屬勞基法第84條之公務員兼具勞工身分者，張書逢為
  適用勞基法之勞工（見兩造所不爭執之事項㈠）。被上訴人退
  休金給與標準，依其等工作年資於73年8月1日勞基法施行前後
  ，分別依退休規則第9條第1款及勞基法第55條第1項之規定計
  算之。再者，依系爭退撫辦法第3條規定：「本辦法所稱基數
  ，係指計算事由發生時1個月平均工資。平均工資依勞基法有
  關規定辦理」可知，經濟部所屬事業人員關於退休金計算之平
  均工資認定，亦依勞基法有關規定辦理，並無特別規定。而勞
  基法第2條第4款則規定：「平均工資：謂計算事由發生之當日
  前6個月內所得『工資』總額除以該期間之總日數所得之金額」
  。是兩造間關於計算退休金之工資，自應依前揭勞基法之規定
  辦理甚明。
⑵被上訴人受僱於上訴人期間所從事工作性質，均採全天候24小
  時按日班、小夜班及大夜班之3班制輪流作業，日班為上午8時
  至下午4時、小夜班為晚上4時至深夜11時30分、大夜班為晚上
  11時30分至翌日上午8時，各班工作性質均相同，僅服勤時間
  不同；若上訴人之員工輪值夜班，不論本薪高低、工作內容及
  職級為何，上訴人均另支給夜點費，該夜點費係由實際到班輪
  值之人員領取，若有調職代班或請假，則歸代班人領取；系爭
  夜點費金額為小夜班250元、大夜班400元；被上訴人受僱於上
  訴人期間均須輪班工作，而依班別領取系爭夜點費等情，已如
  前述。是被上訴人只要輪值大、小夜班，即可獲得固定數額之
  系爭夜點費，且其等於受僱期間均須輪班工作，則其等輪值大
  、小夜班已成為常態性之工作制度，與一般公司行號為應付臨
  時性之業務需求偶爾而為之者有間。故系爭夜點費之給與係屬
  被上訴人因從事常態性夜間輪值工作可取得之報酬，已具備「
  經常性給與」之要件。又上訴人給付系爭夜點費之固定數額雖
  不因被上訴人年資或職級之不同而有差異，然發給之總數額隨
  其等夜間出勤時數多寡而變化之情，有被上訴人提出之薪給資
  料可憑（見原審勞專調字卷第29-93頁）。亦即被上訴人提供
  勞務之工作時間分布在前述大、小夜班時段愈多者，所得領取
  系爭夜點費數額亦愈高。申言之，被上訴人每月所得領取之系
  爭夜點費數額，與其等從事夜間工作總時數息息相關，即使每
  月夜間工作時數可能因排班時段而有不同，惟系爭夜點費數額
  仍係依其等輪值大、小夜班之次數多寡為計算基準。準此，上
  訴人發放之系爭夜點費，實質上係被上訴人因從事大、小夜班
  之夜間工作所領取之工作報酬，其數額計算與夜間勞務提供次
  數構成對價。又上訴人發放之系爭夜點費數額係依被上訴人夜
  間工作時間長短、是否跨夜而有差異，其中小夜班之夜點費為
  250元（97年1月1日以前為150元），大夜班夜點費為400元（9
  7年1月1日以前為300元），顯非屬上訴人提供勞工購買值夜餐
  點之費用，實係因輪值大、小夜班之工作時段不利於勞工之生
  活及健康，故就於夜間從事與白天相同工作內容之勞工給與較
  佳之工資待遇，此種因時間之特殊工作條件而對勞工所增加之
  現金給付，係彌補勞工因於特殊工作時間提供勞務之特殊辛勞
  與負擔，應認係雇主直接對勞工提供之勞務附加為更進一步之
  報酬，本質上應屬勞工於該值班時段之勞務對價。縱上訴人未
  區分員工薪資高低、工作內容及職級等之不同，而統一發給相
  同金額之系爭夜點費，惟並不影響其為因環境、時間等特殊工
  作條件所提出之勞務對價。從而，系爭夜點費當屬兩造間就特
  定之工作條件達成協議，並成為勞工於一般情形下經常可以領
  得之給付，其性質上屬勞工因工作所獲之報酬，在制度上亦具
  有經常性，而符合「勞務對價性」及「經常性給與」之要件，
  自應屬工資之一部分。上訴人辯稱系爭夜點費之發放為恩惠性
  、鼓勵性給與，與被上訴人提供之勞務並無對價關係，亦非經
  常性給與云云，委無可採。
⑶另94年6月14日修正前之勞基法施行細則第10條第9款雖將「差
  旅費、差旅津貼、交際費、夜點費及誤餐費等」排除於「經常
  性給與」之外，惟該款規定之差旅費、差旅津貼及交際費，因
  屬不確定之事項所支出，固可認定並非「經常性給與」，然與
  系爭夜點費係屬固定輪班工作型態下經常性給與之勞務對價之
  性質不同，自不得以發給名目為「夜點費」，即認有上開規定
  之適用。況該施行細則於94年6月14日修正時，已將有關夜點
  費及誤餐費之規定刪除，其修正理由為：「鑒於事業單位迭有
  將『輪班津貼』或『夜勤津貼』等具有工資性質之給付，以『夜點
  費』或『誤餐費』名義發放，以減輕雇主日後平均工資之給付責
  任，實有欠妥，爰修正刪除勞動基準法施行細則第10條第9款
  之『夜點費』或『誤餐費』規定，嗣後有關夜點費及誤餐費是否為
  工資，應依該法第2條第3款規定及上開原則，個案認定」等語
  ，可見以夜點費之名目所為給付，如符合勞基法第2條第3款規
  定要件，仍具工資性質，自得將系爭夜點費全部併予計入平均
  工資之範圍。
⑷上訴人另辯稱系爭夜點費回溯其沿革，於日據時代即已設立，
  原係以發放食品方式，支給出勤人員初、深夜需購買之餐食，
  不論是否為輪班人員出勤時均可支領，嗣後於64年間，因手續
  繁瑣，故改以發放現款方式代之，僅是發放方式的改變而已，
  仍屬於單方恩惠性給與之餐費性質云云。然依勞基法第2條第3
  款就工資所為定義，只須符合勞工因工作而獲得之報酬，以現
  金或實物等方式之經常性給與均屬之，可見實物給與亦在工資
  涵攝範圍內，故縱系爭夜點費之沿革係由實物給與之方式改為
  現金而來，但因兩造在成立勞動契約時，已知悉工作型態為三
  班制之輪班，並均認知輪值小、大夜班者即可領取系爭夜點費
  。可見此項給付就上訴人而言，係明確認知在被上訴人提供小
  、大夜班之勞務時，即有給付義務，而於被上訴人方面亦認知
  其若輪值小、大夜班，即可領取此項給付。是兩造就此應有共
  識及合意，並已具備在固定輪班工作型態下「勞務對價」及「
  經常性給與」之性質，自全部屬工資之一環。又工資之給付，
  一般而言，固可能因工作性質、年資、職級或員工學經歷及本
  身具有之專業技職能等因素而有差別，但就整體工資報酬結構
  而言，就某類不具有區別實益之項目實仍得為相同數額之給付
  ，如伙食津貼及交通津貼等，故尚難以對於給付勞工夜點費之
  金額均相同一節，即推認係恩惠性給與。況上訴人亦未提出任
  何證據證明其將系爭夜點費由實物改為金錢給付時，兩造即有
  合意將系爭夜點費排除在工資之外；上訴人前開所辯，委不足
  採。
⑸上訴人復辯稱伊為國營事業，以經濟部為主管機關並受其監督
  ，依國營事業管理法第14條規定國營事業應撙節開支，其人員
  待遇及福利，應由行政院規定標準，不得為標準以外之開支；
  而依經濟部薪給管理要點，經濟部所屬事業機構人員之待遇及
  福利，並未包含系爭夜點費，是於計算被上訴人之退休金時，
  即應受上開法規之拘束云云。惟按民事法院法官依法獨立審判
  ，本不受行政機關或行政訴訟判決認定事實之影響，自仍得依
  調查證據、本於辯論之結果，以其自由心證而為認定（最高法
  院100年度台上字第1191號民事判決意旨同此見解）。而系爭
  夜點費之性質具有「勞務對價性」及「經常性給與」之性質，
  核屬勞基法第2條第3款所謂之工資等情，已如前述，縱上訴人
  所稱行政院、經濟部已多次以函文表明「夜點費」不屬工資云
  云屬實，本院並不受其拘束。是上訴人前揭抗辯，不足採信。
⑹綜上，被上訴人既係因輪值大、小夜班始得領取系爭夜點費，
  而輪值大、小夜班又已屬固定之工作制度，此種因環境、時間
  等特殊工作條件而對勞工所增加提出之現金給付，本質上應係
  該值班時段之勞務對價，即系爭夜點費已成為兩造間因特定工
  作條件而為固定常態工作中可取得之給與，為勞工因經常性提
  供勞務所得之報酬，具有「勞務對價性」及「經常性給與」之
  性質，自屬勞基法第2條第3款所謂之工資，而應納入平均工資
  計算退休金。
⒉至上訴人辯稱：上訴人公司為體恤輪班人員於初、深夜時段出
  勤及非輪班人員亦有因天災、事變、突發事件搶修或調移工作
  時間至初、深夜時段出勤，自日據時代至77年上半年前皆提供
  夜間出勤人員相同之夜點費以供購買餐食（早期為實物，後改
  發代金）。其後，於77年7月間，上訴人公司考量輪班人員長
  期初、深輪班之辛苦，另外「加發」初、深夜點心費。目前即
  92年1月調整迄今，初夜點心費：250元〔即75元(一般初夜點心
  費)+175元(加發初夜點心費)=250元〕、深夜點心費：400元〔即
  150元(一般點心費)+250元(加發點心費)=400元〕，其中非加發
  部分（即一般初夜點心費75元、深夜點心費150元）不論是否
  為輪班人員出勤時均可支領，其屬餐費性質應更為明確，符合
  勞動部94年6月20日勞動二字第0000000000號函釋。故縱認夜
  點費應計入平均工資之一部，亦應僅就輪班人員之加發夜點費
  部分（即加發初夜點心費175元、加發深夜點心費250元）計入
  平均工資云云。惟查，承前所述，雇主給予之實物，只要符合
  係為勞務之對價及經常性給與之特質要件，即不脫工資之範疇
  ，自不因給付名稱不同而受限制，或單以雇主主觀之意思為據
  ，而應基於客觀事實綜合判斷，故不能僅以雇主主觀認定系爭
  夜點費係恩惠性給予，即否認或割裂其為工資之本質。況上訴
  人每月發給被上訴人初、深夜點心費，統稱為值班深夜點心費
  ，並無區分點心費或加發點心費。是上訴人所辯，委無可採。
⒊上訴人另抗辯：縱認系爭夜點費屬於工資之一部分，亦僅於勞
  基法施行後工作年資始列入計算退休金。被上訴人所提之附表
  應排除勞基法施行前之年資計算云云。然按勞基法第84條之2
  規定，被上訴人關於勞工退休金之給與標準，在勞基法之前，
  應依當時有效法令即退休規則第9條第1款規定，另觀之退撫辦
  法第6條前段，亦同此規定。至於退休金基數計算方式所稱工
  資，依退休規則第10條第2項規定，應依工廠法施行細則第4條
  ：「本法所稱工資係指工人因工作而獲得之報酬。不論以工資
  、薪金、津貼、獎金或其他任何名義按計時、計日、計月、計
  件給與者均屬之」之規定；勞基法施行後部分，則應適用勞基
  法第2條第3款：「工資：指勞工因工作而獲得之報酬；包括工
  資、薪金及按計時、計日、計月、計件以現金或實物等方式給
  付之獎金、津貼及其他任何名義之經常性給與均屬之」之規定
  。又無論係工廠法施行細則第4條所稱之工資，或勞基法第2條
  第3款所稱之工資，兩者對於工資之定義，均為「因工作而獲
  得之報酬」，自應作相同之解釋。而系爭夜點費既屬勞基法第
  2條第3款所謂之工資，業如前述，自足認亦應屬退休規則所定
  之工資。因此，不論適用退休規則或勞基法之結果，系爭夜點
  費既均屬工資，即應納入平均工資計算退休金，不因勞基法施
  行前後，而有不同。是上訴人辯稱被上訴人在勞基法施行前年
  資有關退休金平均工資之計算，不應包括系爭夜點費云云，即
  無足採。　
㈡張書逢簽立之系爭協議第2條約定，有關系爭夜點費不列入平均
  工資計算之約定，因低於勞基法第55條之給與標準，本院不受
  拘束，應依該規定予以調整，而將系爭夜點費納入平均工資計
  算退休金：
⒈按勞工退休金條例（下稱勞退條例）第11條第1項、第3項規定
  ：「本條例施行前已適用勞動基準法之勞工，於本條例施行後
  ，仍服務於同一事業單位而選擇適用本條例之退休金制度者，
  其適用本條例前之工作年資，應予保留」、「第一項保留之工
  作年資，於勞動契約存續期間，勞雇雙方約定以不低於勞動基
  準法第55條及第84條之2規定之給與標準結清者，從其約定」
  。又依勞基法第55條第2項規定，前項第一款退休金基數之標
  準，係指核准退休時一個月平均工資。另依退撫辦法第3條規
  定：「本辦法所稱基數，係指計算事由發生時1個月平均工資
  。平均工資依勞基法有關規定辦理」可知，經濟部所屬事業人
  員關於退休金計算之平均工資認定，亦依勞基法有關規定辦理
  ，並無特別規定。而勞基法第2條第4款則規定：「平均工資：
  謂計算事由發生之當日前6個月內所得『工資』總額除以該期間
  之總日數所得之金額」。是上訴人與張書逢約定結清保留之工
  作年資時，關於計算退休金之工資，自應依前揭勞基法之規定
  辦理，並不得低於前揭勞基法規定之給與標準甚明。然查上訴
  人與張書逢簽訂之系爭協議第2條中段約定：平均工資之計算
  悉依據行政院82年12月15日台82經00000號函核定「經濟部所
  屬事業機構列入計算平均工資之給與項目表」之規定辦理，有
  系爭協議可參（見原審卷第141-142頁）。而依系爭給與項目
  表之規定，夜點費並不列入平均工資計算一節，為兩造所不爭
  執。準此，依系爭協議第2條中段有關結清保留工作年資之給
  與標準約定，就平均工資之計算，顯然低於勞基法第55條所定
  之給與標準，應可認定。
⒉次按憲法第15條規定：「人民之生存權、工作權及財產權，應
  予保障」。第153條規定：「國家為改良勞工及農民之生活，
  增進其生產技能，應制定保護勞工及農民之法律，實施保護勞
  工及農民之政策。（第一項）婦女兒童從事勞動者，應按其年
  齡及身體狀態，予以特別之保護（第二項）」。基於上開意旨
  ，勞基法乃以保障勞工權益，加強勞雇關係，促進社會與經濟
  發展為目的，規定關於工資、工作時間、休息、休假、退休、
  職業災害補償等勞工勞動條件之最低標準。而退休乃勞動關係
  之核心問題之一，影響勞工之福祉甚鉅，勞退條例施行後，為
  銜接該條例之新舊制度，該條例第11第1項固明定選擇適用本
  條例之退休金制度之勞工，其適用本條例前之工作年資應予保
  留。而此項保留之年資，依勞動基準法規定，勞工於退休或遭
  資遣時，雇主始有給付退休金或資遣費之義務，原不宜規定雇
  主於勞工選擇本條例之退休金制度時，應結清其年資。但如勞
  資雙方自行協商約定，勞動契約繼續存續，並先依勞動基準法
  規定結清保留年資者，不影響勞工之權益，應屬可行，爰為本
  條例第3項規定。故於勞雇雙方約定結清保留之工作年資時，
  就約定之給與標準，乃透過勞退條例第11條第3項以不低於勞
  基法第55條及第84條之2規定之給與標準規定予以規範，並以
  此標準作為法律保障之最低限度，自不容勞雇雙方以契約自由
  為由規避之。然由於勞雇雙方所為結清保留工作年資之約定，
  有關退休金基數、應計入一個月平均工資計算之各項給與等事
  項之約定可能甚為複雜，並兼含有利及不利於勞方之內涵，依
  民法第71條及勞基法第1條規定之整體意旨，實無從僅以勞雇
  雙方之約定低於勞基法第55條及第84條之2規定之給與標準為
  由，逕認該約定為無效。而勞退條例第11條第3項既規定：「…
  …勞雇雙方約定以不低於勞動基準法第55條及第84條之2規定之
  給與標準結清者，從其約定」，亦即如約定低於勞基法第55條
  之規定者，尚不得排除勞基法第55條之規定而從其約定。故如
  發生民事爭議，法院自應於具體個案，就退休金基數、應計入
  一個月平均工資計算之各項給與等事項之約定是否低於勞基法
  第55條規定，本於落實保護勞工權益之立法目的，依勞基法第
  55條規定予以調整。質言之，就退休金基數、應計入一個月平
  均工資計算之各項給與等事項之約定不低於勞基法第55條規定
  者，從其約定，至低於勞基法第55條之規定者，法院不受該約
  定之拘束，而應依勞基法第55條之規定予以調整之。查依系爭
  協議第2條中段約定，即上訴人與張書逢約定結清保留工作年
  資之給與標準，其中就平均工資之計算，約定不計入系爭夜點
  費，既低於勞基法第55條之規定，本院自不受此約定之拘束，
  而應依勞基法第55條之規定予以調整之，即應將屬勞基法第2
  條第3款所定工資之系爭夜點費，納入平均工資計算退休金，
  以符合不低於勞基法第55條規定之給與標準。
⒊又張書逢簽立之系爭協議並非無效，僅其中第2條約定，有關系
  爭夜點費不列入平均工資計算之約定，因低於勞基法第55條之
  給與標準，本院不受拘束，應依該規定予以調整，而將系爭夜
  點費納入平均工資計算退休金，業如前述，因此，上訴人抗辯
  系爭協議不應依民法第247條之1規定而屬無效，亦無勞動事件
  法第33條第2項所定勞工不受拘束之情形云云，容有誤會。
㈢被上訴人請求上訴人給付各如附表「請求金額」欄所示之金額
  及各如附表「利息起算日」欄所示法定遲延利息，為有理由：
⒈查系爭夜點費屬勞基法第2條第3款工資性質，已如前述，則上
  訴人於陳榮實等5人退休時發給之退休金，及與張書逢約定結
  清保留工作年資，自均應將之列入其等之平均工資計算。又將
  被上訴人退休或結清保留工作年資時，將系爭夜點費納入平均
  工資計算，上訴人應補發予被上訴人之退休金數額，其中在勞
  基法施行之前後各應補發如附表「請求金額」欄所示，則被上
  訴人各可請求上訴人補發如附表「請求金額」欄所示之退休金
  ，復為兩造所不爭執，業如前述，是陳榮實等5人依勞基法第5
  5條第1項之規定，張書逢依系爭協議書之約定及依勞基法第55
  條第1項之規定，請求上訴人給付如附表「請求金額」欄所示
  之金額，即屬有據。
⒉又按勞工退休金之給付，雇主應於勞工退休之日起30日內給付
  之。給付有確定期限者，債務人自期限屆滿時起，負遲延責任
  。遲延之債務，以支付金錢為標的者，債權人得請求依法定利
  率計算之遲延利息。應付利息之債務，其利率未經約定，亦無
  法律可據者，週年利率為5%。104年10月23日修正前勞基法施
  行細則第29條、現行勞基法第55條第3項前段及民法第229條第
  1項、第233條第1項、第203條分別定有明文。查上訴人未將系
  爭夜點費計入被上訴人平均工資計算退休金，並於其等各於附
  表「舊制年資結清/退休日期」欄所示日期起30日內給付之等
  情，業如前述，則上訴人自被上訴人結清或退休之日起30日之
  翌日起即屬遲延給付狀態。是被上訴人依上開規定請求上訴人
  應自如附表「利息起算日」欄所示之日起至清償日止，按週年
  利率5%計算之遲延利息，亦屬有據，應予准許。
綜上所述，陳榮實等5人依勞基法第55條第1項、第3項、退撫辦
  法第9條之規定，張書逢依系爭協議書之約定、勞基法第55條
  第1項、第3項之規定，請求上訴人應分別給付被上訴人如附表
  「請求金額」欄所示之金額，及各自如附表「利息起算日」欄
  所示之日起至清償日止，按週年利率5%計算之利息，自屬正當
  ，應予准許。從而，原審為上訴人敗訴之判決，並依職權為假
  執行之諭知，及酌定相當擔保金為免為假執行之諭知，核無不
  合。上訴意旨指摘原判決不當，求予廢棄改判，為無理由，應
  駁回上訴。又張書逢已減縮對上訴人利息起算日之請求，爰諭
  知如主文第三項所示。
本件事證已臻明確，兩造其餘之攻擊或防禦方法及所用之證據
  ，經本院斟酌後，認為均不足以影響本判決之結果，爰不逐一
  論列，附此敘明。
據上論結，本件上訴為無理由，依民事訴訟法第449條第1項、
  第78條，判決如主文。　　
中　　華　　民　　國　　111 　年　　6 　　月　　14　　日
                  勞動法庭
                        審判長法  官  李慈惠
                              法  官  趙雪瑛
                              法  官  謝永昌
附表：
編號 員工姓名 服務年資起算日期 舊制年資結清/退休日期 結清/退休金基數(個)    平均夜點費（新臺幣）  請求金額（新臺幣） 利息起算日(民國)  1 陳榮實 62.8.9 108.3.1退休 勞基法施行前 22 退休前3個月 4,633.33元 210,608元 108.4.1     勞基法施行後 23 退休前6個月 4,725元    2 王鳴昆 69.8.7 108.12.1退休 勞基法施行前 14 退休前3個月 3,866.67元 194,150元 109.1.1     勞基法施行後 31 退休前6個月 4,516.67元    3 林裕珀 69.3.1 109.10.1退休 勞基法施行前 12.8333 退休前3個月 5,033.33元 224,892元 109.11.1     勞基法施行後 32.1667 退休前6個月 4,983.33元    4 賴顯榮 69.11.1 109.10.1退休 勞基法施行前 11.5 退休前3個月 5,033.33元 224,825元 109.11.1     勞基法施行後 33.5 退休前6個月 4,983.33元    5 林柳辛 69.7.7 110.5.1退休 勞基法施行前 15.1667 退休前3個月 0元 47,236元 110.6.1     勞基法施行後 29.8333 退休前6個月 1,583.33元    6 張書逢 67.8.10 109.7.1舊制年資結算 勞基法施行前 12 舊制結算前3個月 4,934元 223,680元 109.8.1     勞基法施行後 33 舊制結算前6個月 4,984元   
正本係照原本作成。
不得上訴。
中　　華　　民　　國　　111 　年　　6 　　月　　14　　日
　　　　　　　　　　　　　    書記官  王增華